臺灣宜蘭地方法院民事判決　　　　　　　　　　　　　　九十三年度訴字第七九號
　　原　　　告　行政院國軍退除役官兵輔導委員會宜蘭榮民服務處
　　法定代理人　戊○
　　訴訟代理人　林健智律師
　　被　　　告　己○○
　　訴訟代理人　張志祥律師
　　複　代理人　乙○○
當事人間給付買賣價金事件，本院於九十三年九月二十九日言詞辯論終結，判決如下
：
    主  文
被告應給付原告新台幣捌拾萬元及自民國九十三年三月二十六日起至清償日止，按年
息百分之五計算之利息。
原告其餘之訴駁回。
訴訟費用由被告負擔五分之四，餘由原告負擔。
本判決原告勝訴部分，於原告以新台幣貳拾柒萬元供擔保後，得假執行。但被告如以
新台幣捌拾萬元預供擔保，得免為假執行。
原告其餘假執行之聲請駁回。
    事實及理由
一、查本件原告以李學良之遺產管理人身份提起本訴，亦即原告係以自己之名義為原
    告之資格因而得受為訴訟標的法律關係之本案判決，當事人已屬適格，至原告是
    否確為合法之遺產管理人而有權利訴請被告給付買賣價金，要屬實體上有無理由
    之問題。被告雖主張原告並非合法之遺產管理人，而有當事人不適格之情形云云
    ，尚有誤會，合先敘明。
二、原告主張：已故之榮民李學良於九十三年一月二十四日死亡時，
    山鄉，而其繼承人因故不能管理遺產，故原告依照台灣地區與大陸地區人民關係
    條例（以下簡稱兩岸人民關係條例）第六十七條、第六十八條之規定，依法成為
    李學良之遺產管理人。李學良生前曾將其所有坐落宜蘭縣員山鄉○○段新城小段
    一二六之一０四地號土地暨其上四八０建號建物（以下簡稱系爭房地）以新台幣
    （下同）一百萬元出售予被告並辦理移轉登記，惟被告尚未給付前開買賣價金予
    原告，原告為保存其遺產之必要處置，依據買賣契約之法律關係請求被告給付買
    賣價金等語。並聲明：（一）被告應給付原告一百萬元及自起訴狀繕本送達翌日
    起至清償日止，按年息百分之五計算之利息；（二）願供擔保請准宣告假執行。
三、被告則以：被告前於九十三年一月五日與李學良就系爭房地約定以一百萬元價格
    成立買賣契約（以下簡稱系爭買賣契約），當時李學良係與大陸配偶張義英共同
    出面與被告洽商買賣事宜，李學良之身體狀況已屬不佳，乃委由張義英全權處理
    後續事宜，被告並於簽約時當場給付五萬元予李學良。李學良過世後，即由張義
    英管理其遺產，並無繼承人不能管理遺產之情事，原告自非合法之遺產管理人，
    無權向被告請求給付買賣價金。況系爭房地於九十三年一月二十九日已辦理移轉
    登記予被告，被告遂於同年一月二十九日交付現金十五萬元，同年二月九日匯款
    八十萬元予張義英，被告已依約給付一百萬元之買賣價金而清償完畢，原告請求
    被告給付一百萬元亦屬無據等語，資為抗辯。並聲明：（一）原告之訴駁回；（
    二）如受不利判決，願供擔保請准宣告免為假執行。
四、兩造不爭執之事實：
（一）李學良於九十三年一月二十四日死亡。
（二）張義英係大陸地區人民。
（三）系爭買賣契約書是在九十三年一月五日簽定，被告並當場給付定金五萬元給李
      學良。
（四）系爭房地是在九十三年一月二十七日申請辦理移轉登記，於同年一月二十九日
      經地政機關完成登記。
（五）被告於九十三年一月二十九日給付十五萬元給張義英。
（六）被告於九十三年二月九日給付八十萬元給張義英。
（七）原告於九十三年二月三日聯絡被告洽談關於本件之爭執。
（八）原告於九十三年二月六日有發函通知要被告將款項繳納給原告。
（九）原告於九十三年二月十一日有寄存證信函給被告，被告於收受該存證信函後
      ，於九十三年二月十三日有寄存證信函給原告。
五、本件經兩造同意後整理爭點如下述事項：（一）原告是否為本件之遺產管理人？
（二）被告將買賣價金給付張義英，是否符合債之本旨而生清償之效力？以下即分別
予以說明：
（一）原告是否為本件之遺產管理人？
  １  按被繼承人在臺灣地區之遺產，由大陸地區人民依法繼承者，其所得財產總額
      ，每人不得逾新臺幣二百萬元。超過部分，歸屬臺灣地區同為繼承之人；臺灣
      地區無同為繼承之人者，歸屬臺灣地區後順序之繼承人；臺灣地區無繼承人者
      ，歸屬國庫。遺囑人以其在臺灣地區之財產遺贈大陸地區人民、法人、團體或
      其他機構者，其總額不得逾新臺幣二百萬元。第一項遺產中，有以不動產為標
      的者，應將大陸地區繼承人之繼承權利折算為價額。但其為臺灣地區繼承人賴
      以居住之不動產者，大陸地區繼承人不得繼承之，於定大陸地區繼承人應得部
      分時，其價額不計入遺產總額。兩岸人民關係條例第六十七條第一項、第三項
      、第四項定有明文。次按現役軍人或退除役官兵死亡而無繼承人、繼承人之有
      無不明或繼承人因故不能管理遺產者，由主管機關管理其遺產。兩岸人民關係
      條例第六十八條第一項亦有明文。查系爭房地在李學良於九十三年一月二十四
      日死亡時尚未辦理所有權移轉登記予被告，而繼承因被繼承人死亡而開始，又
      為民法第一千一百四十七條所規定，故系爭房地在未移轉登記前，屬於李學良
      之遺產。參照兩岸人民關係條例第六十七條第四項限制大陸地區人民繼承在台
      灣地區不動產之意旨，張義英既為大陸地區人民，依法無權直接繼承系爭房地
      ，則系爭房地顯然無法由張義英辦理繼承登記後予以處分變賣，需經由主管機
      關擔任遺產管理人予以處分變價後，張義英及其它繼承人始得繼承變價後之價
      額，故張義英雖為繼承人之一，依法仍屬不能自行管理遺產。又李學良是否尚
      有其他大陸地區之繼承人有待確認，其繼承人似非僅有在台灣之大陸配偶張義
      英一人而已，此亦經原告提出大陸地區人民李平之信函及原告機關之電話紀錄
      表各乙份為證，考量其他大陸地區繼承人未經許可無法進入台灣地區，而兩岸
      人民關係條例有關遺產管理人之設置，即在於達成避免大陸地區人民超額繼承
      且兼顧大陸地區繼承人合法繼承權利之立法目的，具有公益之性質，故依照相
      關法律之意旨，本件仍屬繼承人因故不能管理遺產之情形。
  ２  又按亡故退除役官兵遺產，除
      簡稱輔導會）所屬安養機構者，由該安養機構為遺產管理人外；餘由
      導會所屬之退除役官兵服務機構為遺產管理人，為退除役官兵死亡無人繼承遺
      產管理辦法第四條所明文。查李學良死亡時既
      告所管轄，而李學良之繼承人有因故不能管理遺產之情形，已如前述，則原告
      依法即成為本件之遺產管理人，堪予認定。
  ３  至被告雖主張系爭房地買賣價值僅為一百萬元，未逾大陸地區人民繼承二百萬
      元之限額，且張義英雖屬大陸地區人民，然李學良過世時，張義英已在台灣地
      區與李學良共同居住生活，並無不能管理遺產之情事云云。然查：系爭房地為
      不動產，依法不能由大陸地區人民直接繼承，至系爭房地價值是否在二百萬元
      限額內，則非所問。張義英既不能直接繼承系爭房地，無從自行處分而管理系
      爭房地，故解釋上，仍屬因故不能管理遺產之情形，此係法律規定之限制所導
      致，被告前開主張，不足為採。
（二）被告將買賣價金給付張義英，是否符合債之本旨而生清償之效力？
  １  被告雖主張李學良生前就系爭房地之買賣過戶事宜有委任張義英處理而授與代
      理權云云。惟按：為委任事務之處理，須為法律行為，而該法律行為依法應以
      文字為之者，其處理權之授與，亦應以文字為之。其授與代理權者，代理權之
      授與亦同，為民法第五百三十一條所明文規定。查系爭房地為不動產，依照民
      法第七百六十條規定，其物權之移轉或設定應以書面為之，故李學良如委任張
      義英處理系爭房地所有權移轉事宜而授與代理權，依照前開規定，其代理權之
      授與亦必須以文字為之。然被告並未提出任何關於李學良有授與張義英代理權
      來處理系爭房地所有權移轉之文書資料，是被告前述主張，於法無據。
  ２  被告又主張系爭買賣契約簽約時，張義英也有到場，李學良亦表示委由張義英
      處理系爭房地之事，且九十三年一月二十九日被告交付十五萬元時，無人表示
      異議，系爭房地也是由張義英交付移轉占有，當時原告也未制止，故本件有構
      成表見代理之情事云云。惟按：由自己之行為表示以代理權授與他人，或知他
      人表示為其代理人而不為反對之表示者，對於第三人應負授權人之責任。但第
      三人明知其無代理權或可得而知者，不在此限，為民法第一百六十九條所規定
      。此項規定之意旨，在於保護交易安全，使善意之交易相對人因信賴本人之客
      觀行為誤以為無權代理人之行為係獲得本人之授權時，應由本人負授權人責任
      ，反之，如交易相對人明知或可得而知無權代理人係無權代理者，即無使本人
      負授權人責任之必要。查系爭買賣契約簽訂時，李學良曾經表示嗣後由張義英
      代為處理系爭房地買賣過戶之事實，業經證人即承辦之代書庚○瀴證稱：當時
      李先生偕同他太太到場，在我事務所簽訂買賣契約，簽約當時，李先生有提及
      他身體不好，以後的事項都由他太太來處理等語在卷可證。是李學良當時之行
      為已表示將代理權授與張義英，雖因該代理權之授與不符合需以文字為之的法
      定要件而屬於無效之授權，但對於交易相對人之被告而言，已造成被告於簽約
      當時誤信張義英就系爭房地所有權移轉之法律行為是有權代理之情事。
  ３  被告於系爭買賣契約簽約當時，雖因李學良之行為而有誤信張義英為有權代理
      之情形，已如前述。然而，李學良於九十三年一月二十四日死亡時，原告已依
      法成為李學良之遺產管理人，被告於九十三年六月二日言詞辯論時亦自承在九
      十三年一月二十九日之前因接獲張義英之電話而知悉李學良業已死亡，故被告
      於九十三年一月二十九日交付十五萬元及同年二月九日匯款八十萬元予張義英
      時，是否仍然屬於誤信張義英為有權代理或屬於可得而知張義英為無權代理之
      情形，即有討論之必要。查證人葛慶山證稱：我是負責宜蘭縣員山區拜訪榮民
      業務人員，在九十三年二月三日拜訪丁○○時，得知李學良過世及系爭房地買
      賣之事，丁○○帶我去找被告，我在被告住處外貼通知單請被告與服務處聯繫
      ，有遇到被告母親請伊轉告被告等語。證人甲○○證稱：當天我接到葛先生來
      電說李學良已過世，向醫院確認後趕到李學良住處附近，我有拿名片給被告母
      親，請被告儘速與我聯絡，有提醒尾款暫時不要付，當天中午被告有打電話找
      我，我請另一位丙○○來跟他解釋法令上的規定等語。證人丙○○證稱：剛開
      始被告父親打電話來詢問，我跟他解釋他聽不懂，後來被告本人於九十三年二
      月三日中午打電話找田先生，由田先生轉接給我，被告質疑將價金繳給服務處
      的法令依據，我跟他說明法令上我們是遺產管理人，把錢繳過來我們會出具單
      據予以證明，本來被告說下午四點要來服務處，但當天他並沒有來，到三月份
      他有來服務處拿買賣契約書給我們看，並說錢已經付了，因為大陸配偶一直催
      他等語。原告並提出九十三年二月三日當日之電話紀錄表乙份附卷可參。從上
      述原告與被告聯繫之經過情形，可知原告曾於九十三年二月三日當日明確向被
      告表明其為李學良之遺產管理人，並告知暫勿將系爭房地之買賣價金尾款交付
      張義英。被告雖辯稱因懷疑原告屬於詐騙集團而無法採信云云，然而，本件係
      原告機關之訪查人員經由李學良與被告之鄰居丁○○攜同前往被告住處而展開
      接觸，原告機關人員並有交付名片予被告家屬，被告及其家屬嗣後亦以電話與
      原告機關人員聯繫，被告顯然知悉原告並非詐騙集團，前開辯解自不足採。
  ４  查被告於九十三年一月二十九日交付十五萬元予張義英時，原告尚未與被告聯
      繫洽商買賣價金尾款交付之事，當時被告雖已知悉李學良死亡，然而，系爭買
      賣契約既為李學良生前親自與被告達成合意而簽定，李學良生前之行為又有使
      被告誤信張義英為有權代理之情形，故被告於九十三年一月二十九日將十五萬
      元價金給付予張義英時，被告當時仍然屬於誤信有表見代理之情事，應認前開
      十五萬元價金之給付，符合債之本旨而發生清償之效果，以保障當時仍屬善意
      交易相對人之被告。然而，原告於九十三年二月三日與被告聯繫後，衡諸常情
      ，被告對於剩餘之尾款八十萬元應該交付張義英或交付原告，應會有所猶豫，
      當時已屬於可得而知張義英為無權代理之情況，被告已非善意之交易相對人，
      被告理當謹慎行事，反覆確認，惟被告竟不顧原告先前之警示，冒然於九十三
      年二月九日逕行匯款八十萬元予張義英，而未給付予依法成為李學良遺產管理
      人而有受領權之原告，自不生債務清償之效力。此部分如有不當得利之問題，
      應由被告向張義英求償。至嗣後原告於九十三年二月六日以正式公文函知被告
      ，被告主張於同年二月九日匯款後之下午始收受知悉及兩造嗣後之存證信函往
      返等主張與證據資料，均核與本件勝敗無影響，附此敘明。
六、綜上所述，被告於簽約時給付李學良五萬元定金，並於九十三年一月二十九日給
    付張義英十五萬元，均符合債之本旨而發生清償之效力，原告請求被告給付二十
    萬元暨其法定遲延利息之部分，並無理由，應予駁回。另被告於九十三年二月九
    日給付張義英八十萬元之部分，不生清償之效力，原告依據買賣契約之法律關係
    訴請被告給付八十萬元及自起訴狀繕本送達之翌日即九十三年三月二十六日起至
    清償日止，按年息百分之五計算之利息，於法有據，應予准許。兩造均陳明願供
    擔保，請准宣告假執行或免為假執行，關於原告勝訴之部分，經核均無不合，爰
    各酌定相當擔保金額，併予准許。至原告敗訴部分，其假執行之聲請，已失所附
    麗，應併予駁回。
七、訴訟費用之負擔：民事訴訟法第七十九條。
中　　　華　　　民　　　國　　九十三　　年　　　十　　　月　　  六　　  日
                                    臺灣宜蘭地方法院民事庭
                                          法  官    林俊廷
右正本與原本無異。
如對本判決上訴，須於判決送達後廿日內向本院提出上訴狀(須附繕本)。
中　　　華　　　民　　　國　　九十三　　年　　　十　　　月　  　七　　  日
                                          書記官    黃月雲
